---
title: "Uso basico del paquete casen"
author: "Mauricio Vargas"
date: "`r Sys.Date()`"
output: rmarkdown::html_vignette
vignette: >
  %\VignetteIndexEntry{Uso basico del paquete casen}
  %\VignetteEngine{knitr::rmarkdown}
  %\VignetteEncoding{UTF-8}
---

```{r setup, cache = FALSE, echo = FALSE, message = FALSE, warning = FALSE, tidy = FALSE}
knitr::opts_chunk$set(eval = TRUE)
```

# Datos de ejemplo

El uso de este paquete se mostrara a partir de los datos de ejemplo.

```{r}
library(casen)
casen_2017_los_rios
```

# Descargar datos

Para descargar la encuesta CASEN hay varias opciones. No se daran ejemplos
con la encuesta casen ya que CRAN limita el tiempo en segundos que puede
tomar un ejemplo.

```{r, eval=FALSE}
# todos los anios disponibles
descargar_casen()

# solo anio 2017
descargar_casen(2017)

# todos los anios disponibles en carpeta descargas
descargar_casen("descargas")

# solo anio 2017 en carpeta descargas
descargar_casen(2017, "descargas")

# leer encuesta CASEN en formato SAV (SPSS)
# (se debe descomprimir con winRAR u otro)
library(haven)
read_sav("descargas/2017.sav")
```

# Disenios complejos

El valor agregado del paquete CASEN es que entrega una forma facil de hacer calculos tomando en cuenta, ademas del disenio complejo, los grados de libertad.

En el contexto de muestreo bietapico, el calculo de los grados de libertad es un tema no resuelto, pero el paquete casen utiliza la siguiente definicion del INE: "Los grados de libertad corresponden a la diferencia entre el numero de conglomerados no vacios (con presencia de la variable de interes) y el numero de estratos no vacios".

En dominios de estimacion pequenios la perdida de grados de libertad se vuelve bastante relevante. Esto es muy importante cuando se hacen calculos agrupando por region, sexo, region y sexo, entre otras.

Al usar la funcion `svyby` del paquete survey, la funcion no calcula correctamente los grados de libertad de cada dominio, sino que considera un valor fijo para todos los dominios. Las funciones del paquete casen usan esta funcion pero incluyen una serie de pasos programados para usar los grados de libertad adecuados para cada dominio de estimacion.

Vamos a leer un subconjunto de la encuesta CASEN que corresponde a las comunas
con representatividad comunal en la Region de los Rios. Estos datos se incluyen,
a modo de demostracion, con el paquete casen.

```{r}
casen_2017_los_rios

# disenio complejo a partir de  los datos de ejemplo
cd <- configuracion_disenio(casen_2017_los_rios, "ytotcorh", c("comuna", "sexo"), "expc")
cd$disenio
cd$grupos
```

# Medidas de tendencia central con disenio complejo

La funcion `estadistica_descriptiva()` toma en cuenta el disenio complejo y los grados de libertad. Puedo agrupar por una o mas variables y la funcion entrega, ademas del promedio, el intervalo de confianza.

```{r}
# media, mediana y percentil 70
media_agrupada(cd)
mediana_agrupada(cd)
percentiles_agrupados(cd)
```

# Uso de las funciones de casen y dplyr

Las funciones de `casen` estan pensadas para usarse en conjunto con las de `dplyr`. Un ejemplo simple de esto es el calculo del porcentaje de hogares pobres.

Veamos el caso puntual de las funciones `mutate` y `filter` de dplyr.

```{r}
library(dplyr)

# convierto pobreza a una variable binaria
casen_2017_los_rios %>% 
  mutate(pobreza = ifelse(pobreza <= 2, 1, 0)) %>% 
  configuracion_disenio("pobreza", "comuna", "expc") %>% 
  media_agrupada()
```

# Inferencia con disenios complejos

El paquete casen provee dos funciones para sacar el maximo partido
a las funciones de R tomando en cuenta el disenio complejo y los grados de libertad.

Ajuste del modelo:

```{r}
# modelo: ytotcorh = b0 + b1 comuna + b2 sexo + e
mod <- modelo_lineal_generalizado(cd, "ytotcorh ~ comuna + sexo")
summary(mod)
```

# Uso de las funciones de casen con paquetes "tidy"

Ademas de dplyr, casen se integra perfectamente con los paquetes del 
[Tidyverse](https://www.tidyverse.org/) y otros paquetes afines.

Por ejemplo, el paquete broom permite obtener una tabla con los intervalos
de confianza para los betas estimados del modelo.

```{r}
library(broom)
library(survey)
library(janitor)

# usamos ddf y degf del paquete survey para hacer el mismo calculo
# que realiza Stata
mod_conf <- confint_tidy(mod, ddf = degf(cd$disenio))
mod_conf
```

Lo anterior se puede ordenar y presentar los betas junto con los intervalos
de confianza.

```{r}
# ordenamos la salida del modelo
mod_betas <- tidy(mod)

# pegamos las columnas
mod_betas <- bind_cols(mod_betas, mod_conf)

# ordenamos los nombres de las columnas
mod_betas <- clean_names(mod_betas)

mod_betas
```

# Comparabilidad entre encuestas

El paquete casen provee un conjunto de datos con la correspondencia de los
codigos de comunas.

Veamos como convertir los codigos de la encuesta CASEN 1990 a codigos SUBDERE 2017.

```{r}
codigos_casen %>% 
  filter(valido_desde == 1990)
```

```{r, eval=FALSE}
casen1990 <- read_sav("descargas/1990.sav") %>% 
  mutate(comu = as.integer(comu)) %>% 
  left_join(
    codigos_casen %>% filter(valido_desde == 1990) %>% select(starts_with("codigo")),
    by = c("comu" = "codigo_casen")
  )
```
